臺灣高等法院臺南分院刑事判決
110年度上訴字第498號
上  訴  人  臺灣臺南地方檢察署檢察官
被      告  甲○○


上列上訴人因被告違反毒品危害防制條例案件，不服臺灣臺南地
方法院109年度訴字第1278號中華民國110年3月9日第一審判決（
起訴案號：臺灣臺南地方檢察署109年度毒偵字第2083號），提
起上訴，本院判決如下：
    主  文
上訴駁回。
    理  由
一、公訴意旨略以：被告甲○○基於施用第一級毒品之犯意，於民
    國109年5月14日上午9時25分許採尿往前回溯26小時內之某
    時，在不詳地點，以不詳方式，施用第一級毒品海洛因1次
    。嗣於109年5月14日上午9時25分許，因另案為臺灣臺南地
    方檢察署觀護人通知到場接受採尿送驗，結果呈嗎啡陽性反
    應，始查悉上情。因認被告涉犯毒品危害防制條例第10條第
    1項之施用第一級毒品罪嫌等語。
二、原判決意旨略以：
　㈠被告前於91年間因施用第一級毒品案件，經臺灣高雄地方法
    院以91年度毒聲字第5117號裁定令入戒治處所施以強制戒治
    ，於93年8 月11日執行完畢釋放出所，並經臺灣高雄地方檢
    察署檢察官以93年度戒毒偵字第931 號案件為不起訴之處分
    確定，其後即無因施用毒品案件，經法院裁定觀察、勒戒或
    強制戒治之紀錄等情，有臺灣高等法院被告前案紀錄表、前
    揭裁定及處分書各1 份在卷可參。而本案公訴意旨所指被告
    施用第一級毒品之時間為「109 年5 月14日上午9 時25分許
    採尿往前回溯26小時內之某時」，距被告前開最近1 次強制
    戒治執行完畢釋放時點之93年8 月11日，已逾3 年。次查，
    被告另於108 年間因施用第一級毒品案件，經臺灣臺南地方
    檢察署檢察官以108 年度營毒偵字第173 號案件為附命完成
    戒癮治療之緩起訴處分（戒癮治療至完成為止，期間為1 年
    ），於108 年9 月23日確定等情，有臺灣高等法院被告前案
    紀錄表、前揭緩起訴處分書各1 份存卷可參。被告自前開緩
    起訴處分確定之108 年9 月23日後，收受執行緩起訴處分命
    令通知書起，至公訴意旨所指被告本件施用第一級毒品之「
    109 年5 月14日上午9 時25分許採尿往前回溯26小時內之某
    時」止，顯未能完成緩起訴處分所附命完成期間為1 年之戒
    癮治療，揆諸前揭說明，被告於本件公訴意旨所指再犯施用
    第一級毒品之行為時點前，並無所謂事實上已接受等同「觀
    察、勒戒或強制戒治」執行完畢釋放之處遇。
　㈡依修正後毒品危害防制條例規定及前揭說明，就本件公訴意
    旨所指被告施用第一級毒品犯行，自不得逕予追訴、處罰。
    檢察官於前揭毒品危害防制條例修正後，提起公訴，並於10
    9 年10月15日繫屬於原審法院（原審卷第7 頁原審收文戳章
    可參），顯已違背前述修正後毒品危害防制條例所定之訴追
    要件。本案應由檢察官依修正後毒品危害防制條例規定重啟
    處遇程序，不得逕予追訴、處罰，故檢察官所為提起公訴（
    原判決誤載為聲請簡易判決處刑），程序違背規定，爰不經
    言詞辯論，逕為諭知不受理之判決。
三、檢察官上訴意旨略以：
　　本案被告甲○○前因施用毒品，先經臺灣臺南地方檢察署檢察
    官以108年度營毒偵字第173號為附命完成戒癮治療之緩起訴
    處分確定，然因被告於緩起訴期間內，違反緩起訴處分所命
    應遵守或履行之事項，經同署檢察官以109年度撤緩字第701
    號撤銷原緩起訴處分確定，而依上開法律規定，被告於為附
    命完成戒癮治療之緩起訴處分確定後，事實上已開始接受等
    同於「觀察、勒戒」處遇之緩起訴處分。然原審認關於毒品
    危害防制條例第23條第2項「觀察、勒戒或強制戒治執行完
    畢釋放後3年後再犯」（即可再聲請觀察、勒戒）之解釋，
    於被告經附命戒癮治療之緩起訴情形，非以「緩起訴處分確
    定」時點起算（3年內或3年後），而應以緩起訴處分確定且
    完成「全部戒癮治療處遇（緩起訴未被撤銷）」之時點計算
    ，而認上開緩起訴處分並未完成戒癮治療，被告並未完成「
    觀察、勒戒或強制戒治」處遇，惟此似與前揭毒品危害防制
    條例第24條第1、2項之法條明文容有齟齬，而此類案件於修
    法後，上開條文間如何解釋適用，在實務上容有爭議，此既
    具法律上重要性，爰提起上訴，以釐清相關法律解釋之疑義等
    語。
四、本案法律適用之說明：
　㈠起訴之程序違背規定者，應諭知不受理之判決，並得不經言
    詞辯論為之，刑事訴訟法第303條第1款、第307條分別定有
    明文。此所稱之起訴之程序違背規定，係指檢察官提起公訴
    之訴訟行為於程序上有違法律之規定而言。而提起公訴之訴
    訟行為是否於程序上有違法律規定，原則上，固是以起訴時
    所存在之事項及法律規定為判斷，惟檢察官起訴後始發生之
    情事變更事由，致法院不能為實體審理及判決亦屬「起訴之
    程序違背規定」（最高法院109年度台上字第3826號判決意
    旨參照）。
  ㈡按毒品危害防制條例第20條第3項、第23條第2項於109年1月1
    5日修正公布，且新增第35條之1 規定，並均於109 年7 月1
    5日施行。修正後之毒品危害防制條例第20條第3項規定，犯
    第10條之罪於觀察、勒戒或強制戒治執行完畢釋放後，3年
    後再犯者，不論其行為係在新法施行生效前或施行生效後所
    為（同條例第35條之1第1、2款參照），均應適用同條第1、
    2項（即應先觀察、勒戒或強制戒治）之規定，其修法理由
    謂：施用毒品者具「病患性犯人」之特質，並參諸世界各國
    之醫療經驗及醫學界之共識，咸認施用毒品成癮者，其心癮
    甚難戒除，如觀察勒戒或強制戒治執行完畢釋放後，3年後
    始再有施用第一級、第二級毒品之行為者，足見其有戒除毒
    癮之可能，宜再採以觀察、勒戒方式戒除其身癮及以強制戒
    治方式戒除其心癮之措施，為能放寬觀察、勒戒或強制戒治
    制度之適用時機，以協助施用者戒除毒癮，爰修正第3項。
    同條例第23條第2項亦配合修正為「觀察、勒戒或強制戒治
    執行完畢釋放後，3年內再犯第10條之罪者，檢察官或少年
    法院（地方法院少年法庭）應依法追訴或裁定交付審理。」
    可知本次修法對於施用毒品者施以觀察勒戒、強制戒治，或
    依法追訴（或裁定交付審理）之適用範圍，係確立初犯為具
    「病患性犯人」之特質應先經一完整之醫療處置，3年內再
    犯者應依法追訴（或裁定交付審理），3年後再犯則裁定觀
    察勒戒，殆無疑義。但對於3犯以上距最近1次觀察勒戒或強
    制戒治執行完畢釋放後，逾3年者，究應適用同條例第20條
    第3項或第23條第2項處理，本次修法未明確規定，惟基於罪
    刑法定之明確性原則、法文之文義解釋，參諸觀察勒戒等治
    療處置，乃結合醫師、觀護人、社工心理諮商等不同領域之
    專業人員參與之保安處分措施，目的除在戒除施用毒品者身
    癮、心癮之措施外，並企圖重新塑造生活紀律，改變其病態
    行為，與刑罰之執行並不相同，無法以刑罰補充或替代上開
    醫療處置之特性。從而，3犯以上如距最近1次觀察、勒戒或
    強制戒治執行完畢釋放後，已逾3年者，其間縱經判刑、執
    行，究與觀察勒戒或強制戒治已經完整之治療療程不同，無
    法補充或替代上開之醫療處置，均應再予觀察勒戒之機會，
    方為適法（最高法院109年度台上字第3098號、第3240號、
    第4105號等判決意旨、最高法院109年8月11日刑事庭會議決
    議意旨參照）。再按基於憲法應保障人民之生存權，及根據
    每個國民生存照顧需要提供基本給付之理念，為協助施用毒
    品者戒除毒癮復歸社會，對於經監獄監禁處遇後仍再犯之施
    用毒品者，更應恢復以機構內、外之治療協助其戒除毒癮。
    此即本次修正毒品條例第20條第3項關於施用毒品者所謂「3
    年後再犯」係何所指之立法真諦。除檢察官優先適用第24條
    命附條件緩起訴處分處遇（不論幾犯，亦無年限）外，對於
    施用毒品初犯者，即應適用第20條第1項、第2項為機構內之
    觀察、勒戒或強制戒治；若於上開機構內處遇執行完畢釋放
    後，於「3年內再犯」者，依第23條第2項規定，應依法追訴
    ；倘於「3年後再犯」自應再回歸到傳統醫療體系機構內重
    為觀察、勒戒或強制戒治之治療。是對於戒除毒癮不易者，
    唯有以機構內、外處遇及刑事制裁等方式交替運用，以期能
    控制或改善其至完全戒除毒癮。對於毒品條例第20條第3項
    及第23條第2項所謂「3年後（內）再犯」，應跳脫以往窠臼
    ，以「3年」為期，建立「定期治療」之模式。其規定中所
    謂「3年後再犯」，只要本次再犯（不論修正施行前、後）
    距最近1次觀察、勒戒或強制戒治執行完畢釋放，已逾3年者
    ，即該當之，不因其間有無犯第10條之罪經起訴、判刑或執
    行而受影響（最高法院刑事大法庭109年11月18日宣示之109
    年度台上大字第3826號裁定意旨可資參照）。
　㈢施用第一、二級毒品為犯罪行為，毒品危害防制條例第10條
    設有處罰規定，施用第一、二級毒品者，本應科以刑罰。惟
    毒品危害防制條例於87年修訂施行後，對於施用毒品者肯認
    具有「病患性犯人」之特質，基於刑事政策，對合於一定條
    件之施用者，依同條例第20條之規定，施以觀察、勒戒及強
    制戒治之保安處分，嗣於97年4月30日修正公布第24條，同
    年10月30日施行後，對於犯施用第一、二級毒品罪者，進入
    司法程序之戒癮治療方式，係採取第20條第1項、第2項規定
    「觀察、勒戒或強制戒治」及第24條第1項所定「附命緩起
    訴」（即經檢察官依毒品危害防制條例第24條第1項所定「
    附命完成戒癮治療之緩起訴處分〈下稱「附命緩起訴」〉）雙
    軌制。而依前述修正之同條例第20條第3項規定，犯第10條
    之罪於觀察、勒戒或強制戒治執行完畢釋放後，3年後再犯
    者，適用同條第1、2項（即應先觀察勒戒或強制戒治）之規
    定，法條規定既以「觀察、勒戒或強制戒治執行完畢釋放」
    作為起算之基準時點，若觀察、勒戒等處遇尚未執行完畢，
    即無從起算該「3年」期間。而過去實務雖以「附命緩起訴
    」後，5年內（新法修正為3年）再犯施用第一、二級毒品者
    ，因事實上已接受等同「觀察、勒戒」處遇，依毒品危害防
    制條例第23條第2項之相同法理，逕行提起公訴，無重為觀
    察、勒戒必要（最高法院104年度第2次刑事庭會議）。而如
    被告係已完成「附命緩起訴」之戒癮治療，事實上已接受等
    同「觀察、勒戒或強制戒治」執行完畢釋放之處遇，如於該
    條例第23條第2項所定3年內，再犯施用第一級或第二級毒品
    罪，顯現其再犯率甚高，原規劃之「附命緩起訴」完成戒癮
    治療制度功能無法發揮成效，已無再次接受「觀察、勒戒或
    強制戒治」處遇之必要。故倘被告經「附命緩起訴」，且「
    完成」戒癮治療後，因其事實上已接受等同「觀察、勒戒或
    強制戒治」執行完畢釋放之處遇，3年內再犯施用第一級或
    第二級毒品罪，自應依該條例第23條第2項規定之相同法理
    ，逕行追訴（提起公訴或聲請簡易判決處刑），而無再依該
    條例第20條第1項重行聲請觀察、勒戒或強制戒治之必要；
    反之，若「未完成」戒癮治療，即無所謂事實上已接受等同
    「觀察、勒戒或強制戒治」執行完畢釋放之處遇。再者，被
    告施用第一級或第二級毒品罪，經裁定觀察、勒戒或強制戒
    治程序者，係以「觀察、勒戒或強制戒治」執行完畢釋放後
    ，起算上開3年內再犯之期間，則被告係經「附命緩起訴」
    ，依同一法理，應以經「附命緩起訴」並完成戒癮治療後，
    而非以「附命緩起訴」確定之日，起算該3年內再犯之期間
    ，最高法院109年度台非字第76號、第77號判決意旨可資參
    照。再按修正後毒品危害防制條例第23條第2項係以「觀察
    、勒戒或強制戒治執行完畢釋放後，3年內再犯」為其追訴
    條件，倘行為人前未曾接受觀察、勒戒等處遇，自無從適用
    該規定予以追訴處罰，仍應適用修正後毒品條例第20條第1
    項規定辦理（最高法院109年度台上大字第3536號提案裁定
    之肯定說見解及撤銷提案裁定之理由參照）。
五、經查：
　㈠被告前於91年間因施用第一級毒品案件，經臺灣高雄地方法
    院以91年度毒聲字第5117號裁定令入戒治處所施以強制戒治
    ，於93年8月11日執行完畢釋放出所，並經臺灣高雄地方檢
    察署檢察官以93年度戒毒偵字第931號案件為不起訴之處分
    確定，其後即無因施用毒品案件，經法院裁定觀察、勒戒或
    強制戒治之紀錄等情，有臺灣高等法院被告前案紀錄表、前
    揭裁定及處分書各1份在卷可參（原審卷第51至第53、63至7
    5頁）。而本案公訴意旨所指被告施用第一級毒品之時間為
    「109年5月14日上午9時25分許採尿往前回溯26小時內之某
    時」，距被告前開最近1次強制戒治執行完畢釋放時點之93
    年8月11日，已逾3年。次查，被告另於108年間因施用第一
    級毒品案件，經臺灣臺南地方檢察署檢察官以108年度營毒
    偵字第173號案件為附命完成戒癮治療之緩起訴處分（戒癮
    治療至完成為止，期間為1年），於108年9月23日確定。因
    被告於緩起訴期間內，違反緩起訴處分所命應遵守或履行之
    事項，經檢察官以109年度撤緩字第701號撤銷原緩起訴處分
    確定等情，有臺灣高等法院被告前案紀錄表、前揭緩起訴處
    分書、撤銷緩起訴處分書各1份存卷可參（原審卷第55至58
    、63至75頁）。被告自前開緩起訴處分確定之108年9月23日
    後，收受執行緩起訴處分命令通知書起，至公訴意旨所指被
    告本件施用第一級毒品之「109年5月14日上午9時25分許採
    尿往前回溯26小時內之某時」止，顯未能完成緩起訴處分所
    附命完成期間為1年之戒癮治療，揆諸前揭說明，被告於本
    件公訴意旨所指再犯施用第一級毒品之行為時點前，並無所
    謂事實上已接受等同「觀察、勒戒或強制戒治」執行完畢釋
    放之處遇。則其戒癮治療並未完成，尚難以等同曾受「觀察
    、勒戒或強制戒治」執行完畢視之，被告既未曾受「觀察、
    勒戒或強制戒治」等處遇，自無從適用毒品危害防制條例第
    23條第2項之規定予以追訴處罰，而應適用同條例第20條第1
    項、現行第24條等規定，由檢察官審酌個案情節，裁量聲請
    法院裁定觀察、勒戒或為附命完成戒癮治療之緩起訴處分，
    抑或為其他適法處理。此為依新修正毒品危害防制條例第20
    條第1項及現行同條例第24條解釋之定見。原審同此認定，
    以被告其戒癮治療並未完成，自應回復為原緩起訴處分不存
    在時之狀態。本件檢察官固於毒品危害防制條例修正施行後
    起訴，惟被告之前並無觀察勒戒或強制戒治之紀錄，而認檢
    察官於本件之起訴程序違背規定，為公訴不受理之判決，應
    由檢察官另為適法之處置，核無不合。
  ㈡檢察官雖執上揭事由提起上訴，惟按毒品危害防制條例第24
    條第2項規定「前項緩起訴處分，經撤銷者，檢察官應依法
    追訴」，已明示施用毒品案件於撤銷緩起訴處分後之法律效
    果為「依法追訴」，此乃因被告事實上已接受等同「觀察、
    勒戒」之處遇，惟其竟未能履行該條件，自應於撤銷緩起訴
    處分後就該次犯行依法起訴，而無再次聲請法院裁定觀察、
    勒戒之必要（最高法院109年台非字第105號判決意旨參照）
    。則被告前所受附命完成戒癮治療之緩起訴處分其戒癮治療
    並未完成，自無從解為等同觀察、勒戒之處遇已執行完畢，
    本件檢察官即應適用同條例第20條第1項、現行第24條等規
    定，由檢察官基於一次性之整體規劃而重啟處遇程序，視被
    告個案情形，是否適合「觀察、勒戒或強制戒治」或給予「
    附命完成戒癮治療緩起訴處分」之機會，使被告能再獲得治
    療之機會，俾落實此次寬厚刑事政策之變革。且依新修正之
    毒品危害防制條例規定，檢察官就本件被告施用毒品案已不
    得追訴，是檢察官之起訴已違背規定，且無從補正。至檢察
    官上訴所指「被告於為附命完成戒癮治療之緩起訴處分確定
    後，事實上已開始接受等同於「觀察、勒戒」處遇之緩起訴
    處分，而認原審以緩起訴處分確定且完成「全部戒癮治療處
    遇（緩起訴未被撤銷）」之時點計算有無完成戒癮治療與法
    似有齟齬等語，然被告確有上述前案緩起訴戒癮治療期間再
    犯本件施用毒品案件。顯未能完成緩起訴處分所附命完成之
    戒癮治療，被告於本件公訴意旨所指再犯施用第一級毒品之
    行為時點前，並無所謂事實上已接受等同「觀察、勒戒」執
    行完畢釋放之處遇，已如前述，被告曾受附命戒癮治療緩起
    訴處分確定，僅作為開始戒癮治療（等同於「觀察、勒戒」
    處遇）之始點，其有無事實上已接受等同「觀察、勒戒」執
    行完畢，自應以完成戒癮治療為論，檢察官上訴所指容有誤
    解。
六、綜上所述，本件檢察官起訴程序違背規定，原審依法諭知不
    受理之判決，核無違誤；檢察官上訴意旨猶執前詞，指摘原
    判決諭知公訴不受理有適用法律之違誤，為無理由，應予駁
    回，並不經言詞辯論為之。
據上論斷，應依刑事訴訟法第368 條、第372 條，判決如主文。
本案經檢察官蔡佩容提起公訴，檢察官謝欣如提起上訴。
中　　華　　民　　國　　110 　年　　5 　　月　　3 　　日
                  刑事第二庭    審判長法　官  陳顯榮
　　　　　　　　　　　　　　　　　　　法　官  陳弘能
　　　　　　　　　　　　　　　　　　　法　官  黃裕堯
以上正本證明與原本無異。
如不服本判決應於收受送達後20日內向本院提出上訴書狀，其未
敘述上訴理由者，並得於提起上訴後20日內向本院補提理由書（
均須按他造當事人之人數附繕本）「切勿逕送上級法院」。
　　　　　　　　　　　　　　　　　　　書記官  蔡孟芬
中　　華　　民　　國　　110 　年　　5 　　月　　3 　　日